ACORDAO-COMPLETO-2375814

ACÓRDÃO 1073/2020 ATA 14/2020 - PLENÁRIO

VISTOS, relatados e discutidos estes autos de auditoria de conformidade realizada no âmbito do Fiscobras-2019, por força do Acórdão 835/2019-TCU-Plenário, sobre o Ministério do Desenvolvimento Regional e o Município de Teresina - PI, no período de 15 a 28/8/2019, com o intuito de verificar a regularidade da Concorrência n.º 34/2019 conduzida pela respectiva Secretaria Municipal de Recursos Humanos (Sema) para a consecução dos objetivos da política de drenagem urbana e manejo das águas pluviais urbanas;
		ACORDAM os ministros do Tribunal de Contas da União, reunidos em Sessão do Plenário, ante as razões expostas pelo Relator, em:
		9.1. considerar cumprida a determinação prolatada pelo item 9.2.2 do Acórdão 1658/2019-TCU-Segunda Câmara em sintonia com o item 1.7.2 do Acórdão 1377/2020-TCU-Segunda Câmara;
	9.2. determinar, nos termos do art. 250, II, do RITCU, que a Secretaria Municipal de Administração e Recursos Humanos (Sema) do Município de Teresina - PI adote as medidas necessárias para corrigir as falhas observadas no edital da Concorrência n.º 34/2019 com vistas à correção das seguintes irregularidades:
	9.2.1 a execução da aludida obra sem o projeto executivo para o escoramento de valas tende a resultar em indesejadas soluções antieconômicas ou até mesmo a comprometer a execução da obra, em afronta ao art. 7º, § 2º, I, da Lei n.º 8.666, de 1993, podendo esse projeto executivo ser feito durante a execução do empreendimento;
	9.2.2. a exigência de capacidade técnico-operacional da empresa-licitante sem a fixação de quantitativo mínimo geraria o risco de resultar na subsequente contratação de alguma empresa não suficientemente capacitada sob o aspecto técnico para a execução da obra, além do eventual prejuízo à seleção da proposta mais vantajosa para a administração pública, em afronta ao art. 3º da Lei n.º 8.666, de 1993, devendo essa falha ser evitada nos futuros certames;
	9.3. determinar, nos termos do art. 250, II, do RITCU, que a Secretaria Municipal de Administração e Recursos Humanos (Sema) do Município de Teresina - PI apresente ao TCU, no prazo de até 30 dias contas da ciência desta deliberação, o devido plano de ação para o cumprimento da determinação prolatada pelo item 9.2 deste Acórdão:
9.4. determinar que a unidade técnica adote as seguintes medidas:
	9.4.1. envie a cópia do presente Acórdão, com o Relatório e a Proposta de deliberação, ao Município de Teresina - PI e ao Ministério do Desenvolvimento Regional, para ciência e adoção das providências cabíveis;
9.4.2. promova a autuação de novo processo para o monitoramento das determinações prolatadas pelos itens 9.2 e 9.3 deste Acórdão; e
9.4.3. promova o arquivamento deste feito pelo apensamento definitivo do presente processo ao novo processo de monitoramento autuado em cumprimento ao item 9.4.2 deste Acórdão.

Auditoria com o objetivo de verificar a regularidade de concorrência destinada à consecução dos objetivos da política de drenagem urbana e manejo das águas pluviais urbanas.

3. Interessado: Congresso Nacional.

13.1. Ministros presentes: José Mucio Monteiro (Presidente), Walton Alencar Rodrigues, Benjamin Zymler, Augusto Nardes, Raimundo Carreiro, Ana Arraes, Bruno Dantas e Vital do Rêgo.
13.2. Ministros-Substitutos presentes: Marcos Bemquerer Costa, André Luís de Carvalho (Relator) e Weder de Oliveira.

ANDRÉ DE CARVALHO

Trata-se de auditoria de conformidade realizada no âmbito do Fiscobras-2019, por força do Acórdão 835/2019-TCU-Plenário, sobre o Ministério do Desenvolvimento Regional e o Município de Teresina - PI, no período de 15 a 28/8/2019, com o intuito de verificar a regularidade da Concorrência n.º 34/2019 conduzida pela respectiva Secretaria Municipal de Recursos Humanos (Sema) para a consecução dos objetivos da política de drenagem urbana e manejo das águas pluviais urbanas.
2.	Após a realização dos trabalhos de fiscalização, a equipe da SeinfraUrbana lançou o seu relatório de auditoria à Peça 22, com a anuência dos dirigentes da unidade técnica (Peças 23 e 24) , nos seguintes termos:
	" (...) 2. A fiscalização teve como objeto a implantação da 1ª etapa de manejo de águas pluviais do Sistema Polo Industrial Sul/Esplanada (PE-31) , Portal da Alegria/Res. Torquato Neto, Zona Sul de Teresina-PI, custeado com recursos do Termo de Compromisso 0351004-58/2011 (SIAFI: 670970) . 
	3. Cumpre destacar que, por parte da Prefeitura Municipal, o órgão envolvido no empreendimento é a Secretaria Municipal de Administração e Recursos Humanos (SEMA) . Essa Secretaria é a responsável pelo processo licitatório.
	4. O extinto Ministério das Cidades era responsável pela política federal de Drenagem Urbana Sustentável, atribuição atualmente a cargo do Ministério do Desenvolvimento Regional. Dessa forma, no contexto do PAC, esse órgão foi responsável pela análise de empreendimentos a serem financiados por meio de recursos federais.
	5. A Caixa Econômica Federal age como mandatária da União no Termo de Compromisso 0351004-58/2011, firmado em 25/5/2011. Destaca-se que, de acordo com o site da mandatária, a vigência do referido termo será até dezembro de 2019.
	6. Assim, tendo em vista que o edital foi publicado em 30/7/2019, com previsão de propostas para 4/9/2019, é razoável inferir que será necessário prorrogar o termo de compromisso para o cumprimento de seu objeto e assegurar a disponibilidade dos recursos. 
	7. Cumpre informar que a relatoria desse processo foi atribuída ao Exmo. Ministro André de Carvalho, em observância ao art. 10º da Resolução TCU 280/2016.
	I.I. Importância socioeconômica
	8. Nas últimas décadas, a cidade de Teresina, capital do Estado do Piauí, apresentou um aumento significativo da população. No entanto, o desenvolvimento da infraestrutura de saneamento da cidade não acompanhou o ritmo de urbanização, acarretando impactos sobre os recursos hídricos, especialmente sobre a drenagem urbana.
	9. Grande parte da cidade sofre influência da dinâmica fluvial dos rios Parnaíba e Poti. Além dessa influência, a cidade não possui um sistema de drenagem urbana capaz de evitar que ela sofra recorrentes inundações. 
	Figura 1 - Inundação da Avenida João Rangel Parente do Bairro Portal da Alegria -Teresina/PI. Fonte: SEMA [figura no original]
	10. Em pesquisas na internet, foi possível verificar a presença de diversas reportagens que abordam os prejuízos relacionados às inundações. Em abril deste ano, as inundações causadas pelas chuvas deixaram 3 mortes e várias famílias desabrigadas (fonte: https://g1.globo.com/pi/piaui/noticia/2019/04/05/chuvas-fortes-deixam-tres-mortos-e-dezenas-de-desabrigados-em-cidades-do-piaui.ghtml) . 
	11. De modo a reduzir esses riscos de inundações, a Prefeitura Municipal de Teresina elaborou o Plano Diretor de Drenagem Urbana de Teresina, PDDrU/THE (evidência 18) , instrumento de gestão municipal que encerra as principais diretrizes e ações para controle do risco de inundações e alagamentos no âmbito de Teresina. Para isso, o plano busca compatibilizar o crescimento urbano da cidade com a dinâmica das águas pluviais.
	12. Os estudos desenvolvidos pela Prefeitura de Teresina apresentaram 77 sub-bacias hidrográficas em toda a área urbana. O empreendimento da presente fiscalização será realizado na sub-bacia PE31, localizada no extremo sul da cidade. A figura abaixo apresenta uma vista aérea da cidade de Teresina com uma marcação do Polo Empresarial Sul, região da sub-bacia PE31.
	Figura 2 - Vista aérea da cidade de Teresina/PI. Fonte: Google Earth [figura no original].
	II, Introdução 
	II.1. Deliberação que originou o trabalho 
	13. Em cumprimento ao Acórdão 835/2019-TCU-Plenário, realizou-se a auditoria na Secretaria Executiva do Ministério da Integração Nacional, no período compreendido entre 15 e 28/8/2019.
	14. As razões que motivaram esta auditoria foram a materialidade do objeto, a importância socioeconômica do empreendimento, as irregularidades verificadas pelo TCU no edital da licitação anterior, objeto do TC Processo 000.874/2019-1, que culminou no Acórdão 1658/2019-TCU-Segunda Câmara, de relatoria do Ministro-Substituto André Luis de Carvalho, e a necessidade de verificar se as providências para sanar as irregularidades constatadas foram adotadas pela administração municipal.
	II.2. Visão geral do objeto 
	15. A Sub-bacia PE31, localizada na região dos bairros Portal da Alegria, Esplanada, Torquato Neto e Polo Empresarial Sul, drena uma área de aproximadamente 11 km². Trata-se de um importante vetor de crescimento urbano, contendo diversos empreendimentos imobiliários destinados à população de baixa renda (Programa Minha Casa, Minha Vida) , onde o partido urbanístico implantado, associado à ausência de dispositivos de drenagem, favorece a ocorrência frequente de inundações urbanas.
	Figura 3 - Vista aérea da Sub-Bacia PE31. Fonte: semplan.teresina.pi.gov.br/ [figura no original].
	16. Serão construídos aproximadamente 28 km de galerias na primeira etapa da obra, que está em fase de licitação e demandará um investimento de R$ 70 milhões. A previsão é que este trecho seja concluído em 20 meses. 
	17. O projeto inicial desta etapa foi concluído em janeiro de 2017, sendo a primeira licitação em 21 de janeiro de 2019. Devido à diferença entre a data do orçamento base e a data da licitação, a empresa Construtora Hidros, umas das participantes da licitação, representou a esta Corte de Contas.
	18. Com isso, o TCU determinou que a prefeitura anulasse a licitação e ajustasse as irregularidades constatadas. Em 30 de julho deste ano, a Sema relançou a licitação, cujo julgamento está previsto para ser realizado no dia 4 de setembro.
	II.3. Objetivo e questões de auditoria 
	19. A presente auditoria teve por objetivo fiscalizar a regularidade do Edital da Concorrência 34/2019 da Sema de Teresina/PI.
	20. A partir do objetivo do trabalho e a fim de avaliar em que medida os recursos estão sendo aplicados de acordo com a legislação pertinente, formularam-se as questões adiante indicadas:
	a) Questão 1: há projeto básico/executivo adequado para a licitação/execução da obra?
	b) Questão 2: o procedimento licitatório foi regular?
	c) Questão 3: o orçamento da obra encontra-se devidamente detalhado (planilha de quantitativos e preços unitários) e acompanhado das composições de todos os custos unitários de seus serviços?
	II.4. Metodologia utilizada 
	21. Os trabalhos foram realizados em conformidade com as Normas de Auditoria do Tribunal de Contas da União (Portaria-TCU n.º 280, de 8 de dezembro de 2010, alterada pela Portaria-TCU n.º 168 de 30 de junho de 2011) e com observância aos Padrões de Auditoria de Conformidade estabelecidos pelo TCU (Portaria-Segecex n. 26 de 19 de outubro de 2009) .
	22. Foram realizadas ainda análises relacionadas às mudanças determinadas no Acórdão 1658/2019-TCU-Segunda Câmara (TC Processo 016.748/2019-0) sobre o edital da Concorrência 41/2018-CPL/Obras II, este foi o primeiro edital lançado para a consecução do objeto. Entretanto, este Tribunal determinou, por meio do referido acórdão, a anulação do certame e a correção das irregularidades encontradas.
	23. Após o acórdão, foi autuado o monitoramento (TC Processo 016.748/2019-0) com o objetivo de verificar se as determinações emitidas foram realizadas. No entanto, a análise feita sobre a documentação apresentada não possibilitou atestar o saneamento de todas as irregularidades elencadas na determinação. Devido a isso, a presente fiscalização verificou se as determinações contidas no referido acórdão foram providenciadas.
	24. As irregularidades encontradas naquele momento se relacionavam com o uso de múltiplas datas-bases na elaboração da planilha orçamentária da concorrência e com múltiplos valores de custos para o insumo de servente, além de data-base inicial não apropriada para o reajuste de preços. Com isso, o TCU determinou que a Sema anulasse a licitação e ajustasse as irregularidades constatadas.
	25. Devido a isso, foi feita uma análise da documentação apresentada para a licitação: edital (evidência 1) , planilhas orçamentárias (evidência 2) , relatórios de projeto (evidências 3 a 10) , especificações técnicas (evidência 11) e projetos (evidências 12 a 15) . Para verificação do orçamento foi elaborada uma curva ABC (evidência 16) , com auxílio do Sistema de Auditoria em Orçamentos (SAO) , para análise dos itens mais relevantes da licitação. A verificação das composições foi feita diretamente na planilha orçamentaria apresentada pela Prefeitura de Teresina.
	26. Nessa análise foi verificado que nas composições da planilha orçamentária foram usados preferencialmente os itens do Sinapi. Também foram usadas composições do Sicro, do Sistema de Orçamento de Obras de Sergipe - ORSE e composições próprias. Nesses casos, sempre que havia insumos do Sinapi eles foram utilizados para alimentar as composições.
	27. Além da documentação citada anteriormente foi analisada uma amostra da memória de cálculo de quantitativos (evidência 17) . Esse documento foi enviado pela prefeitura após solicitação telefônica. Com essa verificação foi constatado que essa memória apresentada está refletindo com suficiente precisão os quantitativos do projeto executivo licitado.
	28. Por fim, foi realizada uma composição da administração local que atinge 8,93% do valor total licitado. Esse percentual está dentro dos valores de referência do Acórdão 2622/2013-TCU-Plenário para esse tipo de obra. A composição feita para esse item está coerente com o tamanho e a complexidade da obra licitada.
	II.5. Limitações inerentes à auditoria 
	29. As condições específicas que limitaram a aplicação das normas na íntegra estão relacionadas à dificuldade na obtenção de dados em face da impossibilidade de atendimento das requisições da equipe de auditoria em tempo hábil, tendo em vista que prazo de realização da auditoria foi de apenas duas semanas.
	II.6. Volume de recursos fiscalizados 
	30. O volume de recursos fiscalizados alcançou o montante de R$ 70.805.193,43, correspondente ao valor atual, janeiro de 2019, do Edital Concorrência 34/2019, que tem por objeto a implantação da 1ª Etapa de manejo de águas pluviais do sistema Polo Industrial Sul/Esplanada (PE-31) , Portal da Alegria/Res. Torquato Neto, Zona Sul De Teresina-PI.
	II.7. Benefícios estimados da fiscalização 
	31. Entre os benefícios estimados desta fiscalização pode-se mencionar a possível redução dos valores de escoramento de valas em função de proposição de uma análise mais criteriosa das soluções para esse serviço. Ainda, destaca-se a melhoria na gestão e fiscalização de contratos em geral no âmbito da Prefeitura do Município de Teresina, além daqueles provenientes da expectativa do controle e possível indução de melhorias na forma de atuação do órgão fiscalizado.
	III. Achados de auditoria 
	III.1. Ausência de projeto das soluções de escoramentos de valas
	32. Não foi apresentado projeto básico ou executivo das soluções de escoramento de valas consideradas na obra. Todo serviço que necessita de um cálculo e/ou detalhamento para ser executado necessariamente tem que ter um projeto que defina a melhor solução para cada caso. Essa ausência do projeto contraria o art. 7º da Lei nº 8.666/1993.
	33. Os itens de escoramento de valas são serviços extremamente significantes para essa obra em licitação. Tanto do ponto de vista financeiro quanto do ponto de vista técnico. Pelo lado financeiro representam R$ 13.053.872,48 de um total de R$ 70.805193,73, isto é, 18,43% do valor orçado para a licitação. Do ponto de vista técnico é um serviço que dá segurança à realização de todas as aduelas (estruturas pré-fabricadas de concreto armado) e ao lançamento das tubulações da drenagem pluvial.
	34. Segue abaixo tabela com os serviços de escoramento presentes na planilha com seus respectivos quantitativos, valores e percentuais em relação ao valor total licitado.
	Tabela 1 - Lista dos itens de escoramento 
	Descrição do Serviço
	Und
	Quantidade
	Preço Unit (com BDI) 
	Preço Parcial
	%

	1 - Escoramento com perfis metálicos I 152 mm x 10,8 kg/m a cada metro e chapas de aço - estroncas a cada 2 m não incluídas - profundidade de até 10 m - aço com utilização de 20 vezes - fornecimento, instalação e retirada
	M2
	40.645,35
	151,23
	6.146.796,28
	8,68

	2 - Escoramento com estaca prancha metálica com utilização de 10 vezes - fornecimento, cravação e retirada com martelo hidráulico (*por m2 de chapa efetivamente cravada, considerado 104kg/m2 de chapa) (Ref. SICRO 2306016) 
	M2
	35.069,08
	101,23
	3.550.042,97
	5,01

	3 - Escoramento metálico p/ valas, 2,50m<=h<=4.00 m, com pranchas metálicas de 4,7 mm x 30 cm e longarinas e transversinas em perfis de aço, reaproveitamento : 60 vezes (REF. ORSE 7134) 
	M2
	24.535,57
	68,92
	1.690.991,48
	2,39

	4 - Estroncas em perfil metálico I 152mm x 10,8 kg/m - utilização de 20 vezes
	M
	40.193,98
	23,09
	928.079,00
	1,31

	5 - Escoramento metálico p/ valas, h<=2.50 m, com pranchas metálicas de 4,7 mm x 30 cm e longarinas em peças de madeira de 3""x6"",  reaproveitamento : 60 vezes (REF. ORSE 7133) "
	M2
	16.404,45
	40,12
	658.146,53
	0,93

	6 - Escoramento metálico p/ valas, 4,00m<=h<=6,00 m, com pranchas metálicas de 4,7 mm x 30 cm e longarinas e transversinas em perfis metálicos, reaproveitamento : 60 vezes (REF. ORSE 7135) 
	M2
	734,43
	81,77
	60.054,34
	0,08

	7 - Escoramento em madeira p/ valas, h<2,00m , descontínuo, com pranchões, longarinas e estroncas de madeira (REF. ORSE 3089) 
	M2
	568,00
	33,98
	19.300,64
	0,03

				Total
	13.053.411,24
	18,43

Fonte: SAO - Sistema de Análise de Orçamento
	35. Nas especificações técnicas dos itens de escoramento (evidência 9, páginas 57-58) foi informada a situação de aplicação de quatro tipos de escoramentos. Entretanto, como visto na Tabela 1, há seis tipos de escoramento na planilha. Apesar de não haver uma correlação direta da planilha com as especificações técnicas, há como relacionar os itens da planilha com as especificações. 
	36. A despeito de haver memória de cálculo do dimensionamento hidráulico e estrutural, não foi apresentado, nos documentos da licitação, memória de cálculo das soluções de escoramento de valas utilizadas. Da mesma forma estão os desenhos de projeto. Há detalhamento construtivo dos elementos hidráulicos e estruturais, mas não há detalhamento dos escoramentos de vala. Pela relevância desses itens para a obra seria importante um estudo mais apurado das soluções possíveis de escoramento de valas. 
	37. Apesar de ser comum a execução de obras de drenagem pluvial sem projeto, nesse caso, em função da grande largura e profundidade das valas a serem escavadas, é muito importante um projeto executivo de escoramento de valas. Além da relevância técnica, os serviços de escoramento representam um percentual considerável dos valores totais em licitação.
	38. A comprovação de necessidade e avaliação específica de cada caso de escoramento de valas é importante para garantir a segurança das escavações e encontrar a solução mais adequada para cada caso. Essa demonstração a respeito das escolhas dos escoramentos não foi apresentada. Nas composições de escoramento de valas do Sinapi há uma indicação de onde elas podem serem usadas. Por exemplo, há composições para escoramento de valas, com profundidade de 1,5 a 3,0 metros e com largura de valas de 0,5 a 1,5 metros ou com largura de 1,5 a 2,5 metros. As composições do sistema Orse indicam a profundidade de escoramento, mas não indicam a largura da vala considerada. Nas composições do Sicro utilizados não há essas indicações. 
	39. Desse modo, fica a cargo do projetista a verificação de quais situações cada item pode ser utilizado. Essa escolha deve ser feita de acordo com a profundidade e largura das valas, características do solo local, da presença ou não de água, existência de interferências e de construções nas proximidades. Também a ocorrência de chuva à época das escavações pode influenciar a solução adotada.
	40. Dentre os serviços de escoramento de valas, o mais relevante é o escoramento com perfis metálicos I 152 mm x 10,8 kg/m e chapas de aço, que representa 8,68% do total do valor em licitação. É o item de maior valor global da obra. Pelo descrito nas especificações técnicas, ele deverá ser utilizado nas situações onde a escavação for de até 10 metros de profundidade e a largura da vala for de até 6 metros de largura. O seu valor unitário já com BDI é R$ 151,23 por metro quadrado. Para esse serviço foi usada uma composição do Sicro. No projeto, a profundidade máxima de escoramento é de 6 metros, sendo que para execução de grande parte das aduelas vai ser necessário um escoramento de até 5,5 metros.
	41. Para valas com até 4,5 metros de profundidade e a largura de até 6 metros (item 2 da Tabela 1) , a especificação técnica determina que seja usada o item de escoramento com estaca prancha metálica com reutilização de 10 vezes. Ele é o segundo item mais relevante de escoramento e o quarto de maior valor global da licitação. O seu valor unitário com BDI é R$ 101,23 por metro quadrado. Para esse serviço foi usada uma composição do Sicro.
	42. Para efeito exemplificativo da falta de critério para escolha das soluções adotadas, foi feita uma simulação com alterações das premissas de utilização do item 2 - estaca prancha metálica- da Tabela 1. Nas especificações técnicas indica que esse tipo de escoramento pode ser utilizado para escavações de até 4,5 metros. Entretanto, não foi apresentada uma memória de cálculo justificando a escolha dessa profundidade. Assim, será feita uma simulação com utilização desse sistema de escoramento modificando a profundidade de 4,5 para 5,3 metros de profundidade nas aduelas do subsistema norte. Segue abaixo tabela com valores da simulação dessa hipótese.
	Tabela 2 - Quantidades e valores da planilha de licitação para o subsistema norte  
	Item
	Unid
	Quant. da planilha
	Valor unit.
	Valor Planilha R$

	1 - Escoramento com perfis metálicos I 152 mm x 10,8 kg/m a cada metro e chapas de aço - estroncas a cada 2 m não incluídas - profundidade de até 10 m - aço com utilização de 20 vezes - fornecimento, instalação e retirada
	M2
	26.712,26
	151,23
	4.047.708,97

	2 - Escoramento com estaca prancha metálica com utilização de 10 vezes - fornecimento, cravação e retirada com martelo hidráulico (*por m2 de chapa efetivamente cravada, considerado 104kg/m2 de chapa) (Ref. SICRO 2306016) 
	M2
	5.231,47
	101,23
	529.581,25

	Total
	4.577.290,22

	Tabela 3 - Quantidades e valores da simulação para o subsistema norte  
	Item
	Unid
	Quant. simulação
	Diferença de Quant. 
	Valor unit.
	Valor simulação R$

	1 - Escoramento com perfis metálicos I 152 mm x 10,8 kg/m a cada metro e chapas de aço - estroncas a cada 2 m não incluídas - profundidade de até 10 m - aço com utilização de 20 vezes - fornecimento, instalação e retirada
	M2
	9.793,73
	-16.918,53
	151,23
	1.481.106,11

	2 - Escoramento com estaca prancha metálica com utilização de 10 vezes - fornecimento, cravação e retirada com martelo hidráulico (*por m2 de chapa efetivamente cravada, considerado 104kg/m2 de chapa) (Ref. SICRO 2306016) 
	M2
	22.149,99
	16.918,52
	101,23
	2.242.243,98

	Total
	3.723.350,09

	Potencial redução de valores calculada nessa simulação R$
	853.940,14

	43. Outro ponto observado é que as soluções de escoramento foram indicadas para todos os tipos de solos e de níveis do lençol freático existentes. Em grande parte das escavações as sondagens (evidência 4) indicam a presença de material de segunda categoria, que em alguns casos permite um escoramento mais simples. Essa avalição deve ser feita por um profissional habilitado e não consta a informação de que isso tenha sido feito pela contratante. 
	44. Outro ponto a ser considerado é que os escoramentos serão realizados muito próximos a construções existentes. Essa situação pode ser vista na foto 2 abaixo. As ruas por onde serão feitas as aduelas têm cerca de 7 metros de largura e as principais escavações têm de 5 a 6 metros de largura. No caso do escoramento utilizando perfis metálicos ou chapas metálicas, a sua execução se dá pela cravação por bate-estacas, martelo vibratório ou pré-furo. Esse processo executivo normalmente causa vibrações no terreno, o que pode danificar as construções próximas. 
	Foto 2 - Exemplo de rua por onde serão feitas aduelas de concreto -Teresina/PI [foto no original]
	45. Além disso, a cravação dos perfis ou chapas metálicas em material de segunda categoria é muito difícil. Os itens de escavação em material de segunda categoria, da planilha orçamentária do edital, têm inclusive em sua composição a utilização de martelete ou rompedor pneumático. Esse processo de cravação normalmente é feito em solos com material de primeira categoria, mais moles. Em locais onde o solo classificado como de segunda categoria ou onde há existência de matacões (pedras grandes) a cravação se torna inviável ou aumenta excessivamente as vibrações do terreno. 
	46. Pelo fato de o escoramento ser apenas um serviço de apoio, de caráter transitório e, assim, que não se incorpora a um produto final, a verificação e posterior comprovação do escoramento realmente utilizado depende de uma fiscalização presente e também de um amplo registro fotográfico das etapas da obra. Quando da execução da obra, a substituição do escoramento por outra solução menos onerosa ao contratado pode não ser percebida e gerar um superfaturamento caso não sejam feitos esses procedimentos.
	47. Todo serviço que tem grande relevância no orçamento da obra, no seu prazo de execução ou que pode prejudicar o equilíbrio econômico-financeiro do contrato deve estar detalhado pelo menos em projeto básico, atendendo desse modo o inciso I, § 2º do art. 7º da Lei 8.666/1993. A falta do projeto executivo de escoramento de valas nessa obra pode levar a soluções antieconômicas; de difícil execução ou inexequíveis; levar à paralisação da obra para encontrar outras soluções; e até mesmo comprometer a segurança física dos trabalhadores, de moradores da vizinhança ou de pessoas que estejam próximas à obra.
	48. A possibilidade de alteração dos quantitativos ou da inclusão de outras soluções de escoramento mais vantajosas para a administração pública, quando da execução do projeto executivo, não vão descaracterizar a obra. Além disso, a contratação da obra vai ser feita no regime de empreitada por preço unitário e eventuais modificações podem ser feitas por aditivo. Assim, não será necessário a paralisação da licitação para esses ajustes.
	49. Feitas essas considerações, propõe-se dar ciência à Secretaria Municipal de Administração e Recursos Humanos da Prefeitura de Teresina que a execução da obra em questão sem um projeto executivo de escoramento de valas pode levar a soluções antieconômicas ou problemas na execução da obra.
	III.2. Os critérios de habilitação técnica do edital não possuem garantias mínimas para o cumprimento do contrato
	50. Durante a fiscalização foi constatado que o edital não exigiu quantitativos mínimos para comprovação da capacidade técnico-operacional dos licitantes, expondo a Administração Pública ao risco de contratar uma empresa que não seja suficientemente capacitada tecnicamente.
	51. A vedação constante do art. 30, § 1º, inciso I, da Lei 8.666/1993, quanto à vedação de exigência de comprovação de quantitativos mínimos para comprovação da capacidade técnico-profissional não se confunde com os requisitos de qualificação técnico-operacional. 
	52. Nesse sentido, a Súmula 263/2011 do TCU concluiu pela legalidade da exigência de comprovação da capacidade técnico-operacional pela apresentação de atestado com fins de constatar a execução de quantitativos mínimos em obras ou serviços com características semelhantes:
	'Para a comprovação da capacidade técnico-operacional das licitantes, e desde que limitada, simultaneamente, às parcelas de maior relevância e valor significativo do objeto a ser contratado, é legal a exigência de comprovação da execução de quantitativos mínimos em obras ou serviços com características semelhantes, devendo essa exigência guardar proporção com a dimensão e a complexidade do objeto a ser executado.'
	53. No caso concreto, foram verificadas cláusulas com exigência de atestados para comprovação da qualificação técnico-profissional e operacional da futura contratada. No entanto, no edital não foram solicitados quantitativos mínimos para a qualificação técnico-operacional, conforme a alínea f, do item 5.3.2.4. (evidência 1) .
	d) Certidão de Acervo Técnico-CAT emitida por qualquer uma das regiões do CREA ou Conselho profissional competente comprovando a execução pelo profissional indicado, constando data de início e término da obra, local de execução, nome do Contratante e Contratada, nome dos responsáveis técnicos, seus títulos profissionais e números de registros no CREA, especificações técnicas da obra e os quantitativos executados de serviços similares de complexidade tecnológica equivalente ou superior ao objeto ora licitado que em quaisquer dos casos poderão estar preferencialmente grifados para melhor visualização quando da análise pela Comissão Permanente de Licitação.
	e) Comprovação, através de Atestado de Capacidade Técnica ou Atestado de Conclusão de Obra emitido por órgão ou entidade da administração pública direta ou indireta, Federal, Estadual, Municipal ou do Distrito Federal, ou ainda, para empresa privada, que a licitante executou serviços de características técnicas similares às do objeto licitado, que fica limitado na forma do inciso I, §1º, do Art. 30 da Lei n° 8.666/93, cujas parcelas de maior relevância e valor significativo, ou no caso em que a empresa apresente apenas a Certidão de Acervo Técnico, nesta documentação tem que comprovar os serviços de características técnicas similares às do objeto licitado com indicação do responsável técnico, bem como, deverá estar contido na CAT o nome da empresa licitante e para qual órgão ou entidade da administração pública direta ou indireta, Federal, Estadual, Municipal ou do Distrito Federal, ou ainda, para empresa privada, que a licitante executou serviços de características técnicas similares às do objeto licitado, que em quaisquer dos casos deverão estar devidamente grifados para melhor visualização quando da análise por parte da Comissão Permanente de Licitação.
	f) Para fins de comprovação das letras 'd' e 'e', acima elencadas, deverão constar documentos comprobatórios de qualificação técnica profissional e operacional de, no mínimo, serviços mais significativos do objeto da licitação, conforme indicado no Termo de Referência, sob pena de INABILITAÇÃO, sendo estes:
	1.0
	Escavação Mecânica de Solo com Profundidade acima de 1.5m

	2.0
	Escoramento metálico de valas

	3.0
	Aduela de Concreto Armado

	4.0
	Lastro de concreto e = 5 cm com preparo mecânico 

	5.0
	Pavimentação em Paralelepípedo

	54. Nesse ínterim, a fase de habilitação de uma licitação busca a garantia prévia da boa execução do objeto. Assim, é necessária a comprovação mínima, mas suficiente, da capacidade de a futura contratada cumprir com as obrigações relacionados ao objeto licitado. Assim, mitiga-se o risco de haver contratempos durante a execução do contrato, a exemplo de atraso na sua conclusão ou até mesmo sua paralisação, prejudicando, assim, a oferta da funcionalidade pretendida à população.
	55. A comprovação da capacidade técnico-operacional é um dos instrumentos destinados a mitigar esse risco.
	56. Nesse sentido, a capacidade técnico-operacional envolve a comprovação de que a empresa participou anteriormente, com sucesso, de contrato cujo objeto era similar ao previsto para a contratação almejada pela Administração Pública. Com isso, busca-se examinar a capacidade que a licitante, enquanto organização empresarial, tem de reunir mão de obra, equipamentos e materiais, devidamente coordenados, para a perfeita execução do objeto, na quantidade, qualidade e prazos exigidos. 
	57. Trata-se então de uma providência em sintonia com os princípios basilares da licitação, uma vez que a garantia do cumprimento das obrigações tem cunho constitucional.
	58. Ressalta-se que a contratada ainda não foi escolhida (o julgamento das propostas ocorrerá dia 4/9/2019) . No entanto, o potencial efeito da cláusula em questão seria a contratação de uma empresa sem condições mínimas para o cumprimento do contrato.
	59. Diante do exposto, será proposto dar ciência à Secretaria Municipal de Administração e Recursos Humanos da Prefeitura de Teresina de que a exigência de capacidade técnico-operacional sem um quantitativo mínimo pode incorrer na contratação de uma empresa sem condições técnicas suficientes para a execução do objeto contratado. 
	IV. Conclusão
	60. Trata-se de fiscalização realizada na Secretaria Executiva do Ministério da Integração Nacional e na Prefeitura Municipal de Teresina/PI, com o objetivo de fiscalizar a regularidade do edital da Concorrência 34/2019 da Sema de Teresina/PI, inserida no Fiscobras 2019, decorrente do Acórdão 835/2019-TCU-Plenário.
	61. A fiscalização teve como objeto a implantação da 1ª etapa de manejo de águas pluviais do Sistema Polo Industrial Sul/Esplanada (PE-31) , Portal da Alegria/Res. Torquato Neto, Zona Sul de Teresina-PI, custeado com recursos do Termo de Compromisso: 351004-58/2011 (SIAFI: 670970) . 
	62. Em razão das questões de auditoria que integraram a matriz de planejamento deste trabalho (apresentadas no tópico II.3) , foram avaliados, no âmbito da presente fiscalização, em face da jurisprudência e da legislação aplicáveis, os fatos relacionados à existência de projeto para a licitação, os procedimentos do processo licitatório até o momento e o detalhamento do orçamento.
	63. Quanto à questão da existência de projeto básico/executivo adequado para a licitação/execução (questão 1) , verificou-se que já existe o projeto executivo de todas as disciplinas menos o projeto de escoramento de valas (achado III.1) . Os itens desse serviço representam 18,43% do valor total em licitação. Algumas das soluções consideradas apresentam impropriedades técnicas para a execução, como a cravação de perfis e chapas metálicas em solo de material de segunda categoria. 
	64. Desse modo, propõe-se dar ciência à Secretaria Municipal de Administração e Recursos Humanos da Prefeitura de Teresina de que a execução da obra em questão sem um projeto executivo de escoramento de valas pode levar a soluções antieconômicas ou problemas na execução da obra.
	65. Em relação à regularidade do procedimento licitatório (questão 2) , verificou-se, conforme exposto no achado III.2, a ausência de quantitativos para a qualificação técnico-operacional. O edital de licitação não exigiu quantitativos mínimos para comprovação da capacidade técnico-operacional das empresas licitantes. Essa prática pode acarretar a contratação de uma empresa sem condições técnicas suficientes para a execução da obra.
	66. Diante do exposto, será proposto dar ciência à Secretaria Municipal de Administração e Recursos Humanos da prefeitura de Teresina que a exigência de capacidade técnico-operacional sem um quantitativo mínimo pode incorrer na contratação de uma empresa sem condições técnicas suficientes para a execução do objeto.
	67. No que tange à questão 3, não foram constatadas dissonâncias entre o critério e a situação encontrada.
	V. Proposta de encaminhamento
	68. Ante todo o exposto, submetem-se os autos à consideração superior, propondo:
	68.1. dar ciência à Secretaria Municipal de Administração e Recursos Humanos da Prefeitura de Teresina/PI sobre as seguintes impropriedades/falhas, para que sejam adotadas medidas internas com vistas à prevenção de ocorrência de outras semelhantes:
	68.1.1 a execução da obra em questão sem um projeto executivo de escoramento de valas, conforme identificado nos anexos do edital da Concorrência 34/2019, pode levar a soluções antieconômicas ou comprometer a execução da obra, o que afronta o art. 7º da Lei 8.666/1993;
	68.1.2. a exigência de capacidade técnico-operacional sem um quantitativo mínimo, conforme identificado no edital da Concorrência 34/2019, pode incorrer na contratação de uma empresa sem condições técnicas suficientes para a execução do objeto, podendo prejudicar a seleção da proposta mais vantajosa para a administração, em afronta ao art. 3º da Lei 8.666/1993;
	68.2. autorizar a SeinfraUrbana a incluir no Fiscobras de 2020 a fiscalização da obra objeto do Edital 34/2019 para acompanhamento do exposto no achado III.1 - ausência de projeto das soluções de escoramentos de valas;
	68.3. arquivar os presentes autos, com fulcro no art. 169, V, do RITCU."
3.	Foi apensado, enfim, o processo de monitoramento sob o TC Processo 016.748/2019-0 (encerrado) ao presente feito, por força do Acórdão 1377/2020-TCU-Segunda Câmara (Relação n.º 5/2020) , tendo ele sido anteriormente autuado para o cumprimento do item 9.2 do Acórdão 1658/2019-TCU-Segunda Câmara no sentido de determinar que a Sema promova a anulação da Concorrência n.º 41/2018, com todos os subsequentes atos, e o saneamento das irregularidades apontadas para a eventual realização do novo certame.
É o Relatório.

não há.

Não atuou.

AUDITORIA. FISCOBRAS 2019. VERIFICAÇÃO SOBRE A REGULARIDADE DA CONCORRÊNCIA N.º 34/2019. POLÍTICA DE DRENAGEM URBANA E MANEJO DAS ÁGUAS PLUVIAIS URBANAS. DETERMINAÇÕES. MONITORAMENTO. ARQUIVAMENTO DESTE FEITO PELO APENSAMENTO.

RELATÓRIO DE AUDITORIA (RA)

Secretaria de Fiscalização de Infraestrutura Urbana (SeinfraUrbana).

Trata-se de auditoria de conformidade realizada no âmbito do Fiscobras-2019, por força do Acórdão 835/2019-TCU-Plenário, sobre o Ministério do Desenvolvimento Regional e o Município de Teresina - PI, no período de 15 a 28/8/2019, com o intuito de verificar a regularidade da Concorrência n.º 34/2019 conduzida pela respectiva Secretaria Municipal de Recursos Humanos (Sema) para a consecução dos objetivos da política de drenagem urbana e manejo das águas pluviais urbanas.
2.	Como visto, o referido empreendimento tende a ser realizado na sub-bacia hidrográfica PE31 localizada no extremo sul da aludida cidade, mas ainda estaria submetido ao atual andamento da Concorrência n.º 34/2019 destinada à construção de aproximadamente 28 km de galerias na 1ª etapa da obra sob o investimento de R$ 70 milhões pelo aporte de recursos federais provenientes do Termo de Compromisso n.º 351004-58/2011.
3.	O referido sistema de drenagem e manejo seria necessário para mitigar o descompasso entre o aumento populacional na capital piauiense e a inadequada infraestrutura de saneamento na cidade, com o seu impacto sobre os recursos hídricos e, especialmente, sobre a drenagem urbana em parte da cidade diante do sofrimento gerado pelas frequentes inundações provenientes dos rios Parnaíba e Poti.
4.	A presente auditoria teria sido realizada em função dos seguintes motivos: (i) a materialidade do objeto; (ii) a importância socioeconômica do empreendimento; (iii) a necessidade de verificar se a administração municipal já teria adotado as providências para sanar as irregularidades constatadas no TC Processo 000.874/2019-1 sobre o edital da licitação anterior (Concorrência n.º 41/2018) a partir da prolação do Acórdão 1658/2019-TCU-Segunda Câmara sob a minha relatoria.
5.	Bem se sabe que o aludido Acórdão 1.658/2019 foi prolatado pela 2ª Câmara do TCU nos seguintes termos:
	" (...) 9.1. conhecer da presente representação, nos termos do art. 237, VII, do RITCU e do art. 113, § 1º, da Lei nº 8.666, de 1993, para, no mérito, considerá-la procedente; 
	9.2. determinar que, nos termos do art. 71, IX, da CF88 e do art. 45 da Lei nº 8.443, de 1992, a Secretaria Municipal de Administração e Recursos Humanos (Sema) do Município de Teresina - PI adote as seguintes medidas: 
	9.2.1. promova a anulação da Concorrência nº 41/2018, com todos os atos subsequentes, devendo informar o TCU sobre o resultado dessa medida no prazo de 15 (quinze) dias contados da ciência deste Acórdão; 
	9.2.2. promova o saneamento das irregularidades identificadas no edital da Concorrência nº 41/2018 para a eventual realização da nova licitação, atentando, especialmente, para a defasagem temporal entre o orçamento e a proposta, com o uso de múltiplas datas-bases no orçamento estimado, e para a imprevisibilidade da cláusula aplicável, ante a necessidade de precisa definição do reajuste ou reajustamento dos preços, além do indevido uso de múltiplos valores de custo para o mesmo insumo (servente) com a injustificada cotação pelo Sicro em detrimento do Sinapi, devendo informar o TCU sobre o resultado dessa medida no prazo de 2 (dois) dias após a eventual publicação do novo edital; 
	9.3. determinar que a unidade técnica adote as seguintes medidas:
	9.3.1. envie a cópia do presente Acórdão, acompanhado do Relatório e do Proposta de Deliberação que o fundamenta, ao Ministério do Desenvolvimento Regional, para ciência como órgão repassador, e ao Município de Teresina - PI, para ciência e adoção das medidas determinadas pelo item 9.2 deste Acórdão; e 
	9.3.2. arquive os presentes autos, sem prejuízo do monitoramento da determinação prolatada pelo item 9.2 deste Acórdão, representando ao TCU, se necessário."
6.	Ao cuidar posteriormente, contudo, do monitoramento sobre o cumprimento do 9.2 do Acórdão 1658/2019-TCU-Segunda Câmara no bojo do TC Processo 016.748/2019-0 (apenso) , a 2ª Câmara do TCU prolatou o Acórdão 1.377/2020 (Relação n.º 5/2020) , sob a minha relatoria, nos seguintes termos:   
	" (...) Considerando que os autos tratam de monitoramento sobre o cumprimento do item 9.2 do Acórdão 1658/2019-TCU-Segunda Câmara, que determinou que a Secretaria Municipal de Administração e Recursos Humanos (Sema) do Município de Teresina - PI promovesse a anulação da Concorrência 41/2018 com todos os subsequentes atos (item 9.2.1) e o saneamento das irregularidades apontadas para a eventual realização do novo certame (9.2.2) ; 
	Considerando que o município apresentou o termo de anulação do aludido certame (Peça 8) , com a publicação do respectivo aviso no Diário Oficial da União - DOU e no Diário Oficial Municipal - DOM (Peças 8 e 14, p. 2-3) , além do aviso de relançamento da nova licitação, no âmbito da Concorrência 34/2019, com o respectivo edital (Peça 14, p. 4-64) ; 
	Considerando que, após a análise do feito, a unidade técnica propôs considerar cumprido o item 9.2.1 do Acórdão 1658/2019-TCU-Segunda Câmara e apensar, em definitivo, os presentes autos ao TC Processo 027.396/2019-3, que trata da auditoria de conformidade sobre o edital da referida Concorrência 34/2019, no âmbito do Fiscobras 2019; e
	Considerando, enfim, que o monitoramento sobre o cumprimento do item 9.2.2 do referido Acórdão poderá ser feito com maior profundidade e abrangência no âmbito da aludida fiscalização; 
	Os Ministros do Tribunal de Contas da União, reunidos em Sessão de 2ª Câmara, ACORDAM, por unanimidade, com fundamento no art. 143, inciso V, alínea 'a', do Regimento Interno do TCU, aprovado pela Resolução nº 246, de 2011, em considerar cumprida a determinação expedida à Secretaria Municipal de Administração e Recursos Humanos (Sema) do Município de Teresina - PI, por meio do item 9.2.1 do Acórdão 1658/2019-TCU-Segunda Câmara, prolatado no âmbito do TC Processo 000.874/2019-1, e considerar em execução o item 9.2.2 do aludido Acórdão, além de prolatar as determinações abaixo indicadas, de acordo com os pareceres emitidos nos autos:
	 (...) 1.7. Determinar que a unidade técnica adote as seguintes medidas: 
	1.7.1. envie a cópia do presente Acórdão, acompanhado do parecer da unidade técnica, à Secretaria Municipal de Administração e Recursos Humanos (Sema) do Município de Teresina - PI, para ciência; e 
	1.7.2. promova o apensamento definitivo do presente processo ao TC-Processo 027.396/2019-3, atentando para a necessidade de, no âmbito da referida auditoria de conformidade, promover o monitoramento sobre o integral cumprimento do item 9.2.2 do Acórdão 1658/2019-TCU-Segunda Câmara."
7.	A partir, então, do objetivo da fiscalização no sentido de avaliar a regularidade na aplicação dos correspondentes recursos federais em sintonia com a legislação aplicável, a unidade técnica formulou as seguintes questões de auditoria:
	" (...) Questão 1: há projeto básico/executivo adequado para a licitação/execução da obra?
	Questão 2: o procedimento licitatório foi regular?
	Questão 3: o orçamento da obra encontra-se devidamente detalhado (planilha de quantitativos e preços unitários) e acompanhado das composições de todos os custos unitários de seus serviços?"
8.	A presente auditoria teria identificado, contudo, a subsistência dos seguintes achados: 
	(i)	ausência de projeto para as soluções de escoramentos de valas; e
	(ii)  critérios de habilitação técnica no edital sem as garantias mínimas para o cumprimento do subsequente contrato público. 
9.	Para além das demais questões de auditoria, ao avaliar a referida "Questão 3", a unidade técnica anotou que a planilha orçamentária seria adequada, assinalando, em resumo, que as composições da planilha orçamentária teriam usado preferencialmente os itens do Sinapi, do Sicro e do Sistema de Orçamento de Obras de Sergipe (ORSE) , além das composições próprias, e a análise sobre a amostra da memória de cálculo dos quantitativos enviada pelo aludido município teria indicado que essa memória refletiria, com suficiente precisão, os quantitativos do projeto executivo licitado.	 
10. 	De todo modo, após a análise final do feito, a SeinfraUrbana propôs o envio de ciência das falhas ao referido município de Teresina - PI, promovendo a inclusão do empreendimento no Fiscobras-2020 para o acompanhamento sobre a ausência de projeto básico em prol do escoramento das valas.
11.	O TCU pode incorporar o parecer da unidade técnica a estas razões de decidir.
12.	Ao discorrer sobre os aludidos achados, a equipe de auditoria anotou a existência de projeto executivo para todas as disciplinas, mas não teria identificado a existência do projeto de escoramento de valas, e isso afrontaria o art. 7º, § 2º, I, da Lei n.º 8.666, de 1993, podendo essa ausência resultar em soluções antieconômicas a partir da difícil execução ou da possível inexequibilidade, com a possibilidade de paralisação da obra, e resultar até mesmo no comprometimento da segurança física dos trabalhadores e das pessoas nas proximidades da obra. 
13.	Já a indicada falha dos critérios de habilitação estaria vinculada à constatação de o edital não ter exigido os quantitativos mínimos para a comprovação da capacidade técnico-operacional dos licitantes, gerando o risco de resultar na subsequente contratação de alguma empresa não suficientemente capacitada sob o aspecto técnico para a execução da obra, além do eventual prejuízo à seleção da proposta mais vantajosa para a administração pública, em afronta ao art. 3º da Lei n.º 8.666, de 1993.
14.	Ao avaliar a planilha orçamentária da aludida obra licitada, a unidade técnica anotou que ela demonstraria o cumprimento da determinação prolatada pelo item 9.2.2 do Acórdão 1658/2019-TCU-Segunda Câmara em sintonia, ainda, com o item 1.7.2 do Acórdão 1377/2020-TCU-Segunda Câmara.	
15.	Em vez, contudo, do mero envio da suscitada ciência, o TCU deve enviar as correspondentes determinações ao aludido município no sentido da eventual necessidade de correção sobre a ausência de projeto para as soluções nos escoramentos de valas e sobre a ausência dos critérios mínimos de habilitação técnica no edital com vistas à adequação do atual edital e à prevenção da ocorrência de falhas semelhantes nos futuros certames, promovendo o novo monitoramento sobre o cumprimento das correspondentes medidas. 
16.	O TCU deve considerar cumprida, portanto, a determinação prolatada pelo item 9.2.2 do Acórdão 1658/2019-TCU-Segunda Câmara em sintonia com o item 1.7.2 do Acórdão 1377/2020-TCU-Segunda Câmara, sem prejuízo de enviar a nova determinação ao referido município para a correção das suscitadas falhas no edital e de promover o monitoramento sobre essa determinação. 
Ante o exposto, pugno pela prolação do Acórdão ora submetido a este Colegiado.
TCU, Sala das Sessões, em tagDataSessao.
Ministro-Substituto ANDRÉ LUÍS DE CARVALHO 
Relator